臺灣花蓮地方法院刑事判決　　　　　　　 99年度訴字第442號
公　訴　人　臺灣花蓮地方法院檢察署檢察官
被　　　告　李金源
選任辯護人　阮慶文律師（法律扶助基金會指派）
上列被告因妨害性自主案件，經檢察官提起公訴（99年度偵字第
3347號），本院判決如下：
    主  文
李金源無罪。
    理  由
一、公訴意旨略以：被告李金源為警詢代號00000000號女子（年
    籍、姓名詳卷，下稱A女）之鄰居，於民國99年3月27日凌晨
    3時許，在 A女住處（地址詳卷）前，見A女酒醉返家，意識
    不清，認有機可趁，竟萌生強制性交之犯意，假意扶 A女回
    家，竟將A女帶返其位在花蓮縣吉安鄉○○路○段21巷19號之
    住處，A女發現鑰匙無法開啟大門時，被告即強行將A女抱起
    ，帶往其住處之2樓房間，A女始覺有異而驚醒，被告復將 A
    女推倒在其床上，摀住A女之嘴巴並強行扯開A女衣服、胸罩
    ，將A女之內褲褪去，欲將生殖器插入A女之陰道內性侵，惟
    因A女不斷掙扎，除致A女受有雙側小腿表淺性撕裂傷、下腹
    部挫傷等傷害外，被告亦始終無法順利將生殖器插入 A女之
    生殖器內，嗣其見無法得逞始作罷，因認被告涉犯刑法第22
    1條第2項、第1項之強制性交未遂罪嫌等語。
二、按犯罪事實應依證據認定之，無證據不得認定犯罪事實，又
    不能證明被告犯罪者，應諭知無罪之判決，刑事訴訟法第15
    4條第2項、第301條第1項分別定有明文。次按認定犯罪所憑
    之證據，雖不以直接之證據為限，間接證據亦包含在內，然
    而無論直接證據或間接證據，其為訴訟上之證明，須於通常
    一般人均不致有所懷疑，而得確信其為真實之程度者，始得
    據為有罪之認定，倘其證明尚未達於此一程度，而有合理之
    懷疑存在時，事實審法院復已就其心證上理由予以闡述，敘
    明其無從為有罪之確信，因而為無罪之判決，尚不得任意指
    為違法；又刑事訴訟法第161條已於 91年2月8日修正公布，
    修正後同條第 1項規定：檢察官就被告犯罪事實，應負舉證
    責任，並指出證明之方法。因此，檢察官對於起訴之犯罪事
    實，應負提出證據及說服之實質舉證責任。倘其所提出之證
    據，不足為被告有罪之積極證明，或其闡明之證明方法，無
    從說服法官以形成被告有罪之心證，基於無罪推定之原則，
    自應為被告無罪判決之諭知（最高法院76年度臺上字第4986
    號、92年度臺上字第128號判例意旨參照）。
三、證據能力部分：
（一）按刑事訴訟法第159條第1項規定：被告以外之人於審判外
      之言詞或書面陳述，除法律有規定者外，不得作為證據。
      被告以外之人於檢察事務官、司法警察官或司法警察調查
      中所為之陳述，與審判中不符時，其先前之陳述具有較可
      信之特別情況，且為證明犯罪事實存否所必要者，得為證
      據，同法第159條之2定有明文。被告李金源之辯護人主張
      證人 A女、李金輝於警詢中所述無證據能力，依前揭規定
      ，證人 A女、李金輝於警詢中所言，依法原則上無證據能
      力，僅例外當其於警詢中所言與審判中不符時，且該陳述
      具有可信性及必要性者，始賦予其證據能力。而證人 A女
      於本院證述內容與其於警詢所述略有不同，依其於警詢作
      證時所處之外在環境，並無受威脅、利誘等不當干預，且
      係案發當天所製作，記憶應較為清晰，故認具有較可信之
      特別情形，且為證明犯罪事實存否所必要，依上開規定，
      其於警詢所述有證據能力。另證人李金輝於警詢中所言與
      本院到庭所證述之內容大致相符，故依上開規定，認無證
      據能力。
（二）測謊鑑定究竟有無證據能力，刑事訴訟法並無明文規定，
      惟實務上，送鑑單位依刑事訴訟法第208條第1項規定，囑
      託法務部調查局或內政部警政署刑事警察局為測謊檢查，
      受囑託機關就檢查結果，以該機關名義函覆原囑託之送鑑
      單位，該測謊檢查結果之書面報告即係受囑託機關之鑑定
      報告。該機關之鑑定報告，形式上若符合測謊基本程式要
      件，包括：1.經受測人同意配合，並已告知得拒絕受測，
      以減輕受測者不必要之壓力。2.測謊員須經良好之專業訓
      練與相當之經驗。3.測謊儀器品質良好且運作正常。4.受
      測人身心及意識狀態正常。5.測謊環境良好，無不當之外
      力干擾等要件。即難謂無證據能力（最高法院98年度臺上
      字第2345號判決意旨參照）。查卷附法務部調查局 99年9
      月16日調科參字第 09900429610號測謊報告書，於實施測
      謊時，符合經受測人同意配合，並已告知得拒絕受測，測
      謊員須經良好之專業訓練與相當之經驗，測謊儀器品質良
      好且運作正常，受測人身心及意識狀態正常，測謊環境良
      好，無不當之外力干擾等要件，有測謊鑑定過程參考資料
      1 份在卷可參，依諸上開說明，前揭測謊鑑定有證據能力
      。
（三）本件認定犯罪事實所引用之卷內所有證據資料，並無證據
      證明係公務員違背法定程序所取得，被告及其辯護人於本
      院審判程序言詞辯論終結前，就卷內以下所引用證據資料
      之證據能力均表示無意見，且卷內以下所引用之文書證據
      ，亦無刑事訴訟法第159條之4顯有不可信之情況與不得作
      為證據之情形，依刑事訴訟法第159條之5規定，本件認定
      事實所引用卷內以下之文書等證據，均具有證據能力。
四、公訴人認被告犯前揭強制性交未遂罪嫌，無非以證人即告訴
    人 A女及證人即被告之兄李金輝於警詢之證述、被告之供述
    、被告所有門號0000000000號行動電話通聯紀錄、告訴人手
    繪現場圖、現場照片、受傷及內衣肩帶毀損照片、財團法人
    佛教慈濟綜合醫院診斷證明書、法務部調查局調科參字第09
    9004 29610號測謊報告書、測謊鑑定過程參考資料等為其論
    據。訊據被告堅決否認有何公訴人所指上開犯行，辯稱：伊
    當時不在場，並未對 A女為強制性交未遂之行為等語，經查
    ： A女於上開時間酒醉返家遭人強行抱至上開地點強制性交
    未遂等情，業據證人 A女於本院審理時證述在卷，並有財團
    法人佛教慈濟綜合醫院診斷證明書、其受傷及內衣肩帶毀損
    照片 2張、現場照片10張等在卷足參，堪信為真實。又被告
    居住於上開地點，而其兄李金輝雖未同住該處，然因偶爾回
    家看望母親，時間過晚亦會居住該處，該處 2樓亦保留李金
    輝之房間等情，業據被告供述在卷，核與證人李金輝證述之
    情節相符，亦堪採信。
（一）關於司法警察調查過程中如何指認犯罪行為人，依內政部
      警政署於 90年8月20日發布之「警察機關實施指認犯罪嫌
      疑人程序要領」（下稱指認程序要領）規定，應採取選擇
      式之真人列隊指認，而非一對一、是非式的單一指認；其
      供選擇指認之數人在外形上不得有重大的差異；實施照片
      指認，不得以單一相片提供指認，並避免提供老舊照片指
      認；指認前應由指認人先陳述嫌疑人的特徵、不得對指認
      人進行誘導或暗示等程序。以提高案發之初所為指認之正
      確性，避免發生指認錯誤，造成錯判冤獄。是法院就司法
      警察調查過程中所實施之第一次指認，於為事後審查而為
      裁判，如仍採取與上開指認程序要領不相符合之指認供述
      為證據，必須於判決內說明如何認定具有確切證據足認指
      認人於案發時所處之環境，已足資認定其確能對犯罪行為
      人觀察明白、認知犯罪行為人行為之內容，該事後依憑個
      人之知覺及記憶所為之指認為客觀可信，並非出於不當之
      暗示等各情之得心證理由及所憑證據，否則即有判決理由
      不備之違法（最高法院96年度臺上字第5149號判決意旨參
      照）。又證人A女於99年3月27日製作第一次警詢筆錄時，
      雖證稱：其於上開時、地，因酒後坐計程車返回家，遭隔
      壁鄰居性侵未遂等情，但亦證稱：當時房間沒有開燈，只
      有外面樓梯口的燈光微微照進來，所以對性侵伊之男子特
      徵沒看到，只知道他身高約168至170公分、壯壯的、皮膚
      黑黑的，....警方所提供被告之照片即對其性侵之人等語
      ，於本院審理時亦明確證稱：伊當時酒後坐計程車返回住
      處，經人扶至隔壁屋內房間，而遭強制性交未遂，案發當
      時只有樓梯照過來的微光，對伊性侵之人臉是四方的，頭
      髮有點自然捲，穿著西裝褲，繫著皮帶，印象中他比伊高
      一點約 167公分，有點壯，皮膚黑黑的，在警局時警察有
      拿性侵害前科之人的照片讓伊指認，是先拿被告照片給伊
      指認，之後才拿 6個有性侵害前科之人的照片讓伊指認，
      並沒有拿李金輝的照片讓伊指認，因警察當時說被告住處
      有兩兄弟，伊無法確定是何人所做，所以警察才去找被告
      及其兄李金輝作筆錄等語明確。足證 A女於案發當時已因
      飲酒意識較為不清，復因案發地點燈光微弱，故只能指認
      上開對其性侵之人的特徵，且於製作警詢筆錄之前，並不
      能確定係被告或其兄對其性侵。再依證人 A女上開所述，
      警方係先提供被告1人照片供A女指認，經 A女指認被告為
      對其性侵之人後，警方始再提供包括被告在內之 6名男子
      照片（不包括被告之兄李金輝照片）供A女指認，A女復指
      認被告為對其性侵之人，是警方所為上開讓 A女指認犯罪
      嫌疑人之程序明顯違反前揭指認程序要領，則在警方已告
      知隔壁有兩兄弟，又先提供被告1人照片供A女指認之情形
      下，顯對A女有強烈之暗示作用，易造成A女指認錯誤，自
      應有其他積極證據相佐證，始得為不利被告之認定。
（二）又依 A女於警詢及本院之證述，案發地點係被告住處，然
      被告住處除被告之母與被告同住外，被告之兄李金輝亦有
      該處鑰匙， 2樓並保留李金輝房間，李金輝於案發前後期
      間係居住在被告住處及另一位於花蓮縣花蓮市○○路 ○段
      456號住處等情，亦據證人李金輝於本院證述綦詳。
（三）復參以被告 45歲，身高155.5公分、體重65公斤；李金輝
      則49歲，身高154公分、體重67公斤，2人年齡、體型、相
      貌相似度極高，此有被告及李金輝於本院當庭所拍攝之照
      片可參，則以案發當時 A女因飲酒意識較為不清，案發地
      點又燈光微弱，被告與其兄李金輝兩人復體型、外貌相似
      度極高，則A女在警方先提供被告1人照片之暗示下，確有
      可能將被告及其兄誤認。此亦為本院於100年2月17日第一
      次審理時，A女在被告1人到庭，李金輝並未到庭之情形下
      ，仍證稱被告為對其性侵之人，迨本院於 100年3月3日第
      二次審理時，被告及李金輝均到庭，本院請被告及李金輝
      併列站立，讓 A女詳細觀察兩人後再為指認，其即明確指
      認李金輝始為當時對其性侵之人。
（四）再員警將證人 A女當天所穿著之胸罩及內褲送內政部警政
      署刑事警察局作DNA型別鑑定，鑑驗結果略以：1.A女內褲
      褲底內層標示 00000000處DNA-STR型別為混合型，研判混
      有A女與另一男性之DNA，該混合型排除 A女本身型別後之
      其餘外來型別與關係人李金輝、被告不同，可排除來自上
      述 2人，該外來型別經輸入本局去氧核醣核酸資料庫比對
      結果，未發現相符者；2.A女胸罩右胸內側標示 00000000
      處DNA-STR型別為混合型，研判混有A女、結論1.未知男性
      及關係人李金輝之 DNA等情，有內政部警政署刑事警察局
      100年2月11日刑醫字第0990172072號鑑定書 1份在卷可稽
      。而證人李金輝於本院證述其從未與 A女接觸過，復酌以
      採得李金輝DNA之處為A女胸罩內側，自不可能係因李金輝
      與A女平日互動所留，益證對A女性侵未遂之人確為李金輝
      無訛。
（五）至測謊之理論係依據為犯罪嫌疑人說謊必係為逃避法律效
      果，恐為人發現遭受法律制裁，在面對法律後果時即感受
      到外在環境中之危險，因人類的本能而驅使其作出說謊之
      自衛模式，此一本能即生理上自主神經系統迅速釋放能量
      ，致內分泌、呼吸、脈膊及血液循環加速，使之有能量應
      付危機，測謊技術即在將受測者回答各項問題時之生理反
      應變化，使用測量儀器以曲線之方式加以記錄，藉曲線所
      呈現生理反應之大小，以受測者回答與案情相關的問題之
      生理反應與回答預設為情緒上中立問題的平靜反應作比較
      ，而判斷受測者有無說謊。然人之生理反應受外在影響因
      素甚多，諸如疾病、高度冷靜的自我抑制、激憤的情緒、
      受測以外其他事件之影響等，不止於說謊一項，且與人格
      特質亦有相當之關連，亦不能排除刻意自我控制之可能性
      ，是以縱使今日之測謊技術要求對受測者於施測前後均須
      進行會談，以避免其他因素之干擾，惟科學上仍不能證明
      此等干擾可因此而完全除去之，是以生理反應之變化與有
      無說謊之間，尚不能認為有絕對之因果關係；況科學鑑識
      技術重在『再現性』，亦即一再的檢驗而仍可獲得相同之
      結果，如指紋、血型、去氧核糖核酸之比對，毒品、化學
      物質、物理性質之鑑驗等，均可達到此項要求，可在審判
      上得其確信，至於測謊原則上沒有再現性，蓋受測之對象
      為人，其生理、心理及情緒等狀態在不同的時間不可能完
      全相同，與前開指紋比對或毒品鑑驗之情形有異，加之人
      類有學習及避險之本能，一再的施測亦足使其因學習或環
      境及過程的熟悉而使其生理反應之變化有所不同，故雖測
      謊技術亦要求以再測法而以兩次以上之紀錄進行研判，然
      與現今其他於審判上公認可得接受之科學鑑識技術相較，
      尚難藉以獲得待證事實之確信，是測謊技術或可作為偵查
      之手段，以排除或指出偵查之方向，然在審判上尚無法作
      為認定有無犯罪事實之基礎（最高法院94年度臺上字第17
      25號判決參照）。本件被告雖經測謊結果，研判有說謊等
      情，有法務部調查局測謊報告書及測謊鑑定過程參考資料
      在卷可參，然測謊鑑定之證明力，尚須經由法院綜合卷證
      資料予以判斷，而本件測謊結果與遺留在A女胸罩上DNA之
      現場跡證不符， A女於本院亦改證稱性侵之人為李金輝，
      已如前述，參酌上開最高法院判決意旨，尚難以上開測謊
      結果作為認定被告犯罪事實之基礎。
（六）另 A女手繪現場圖、診斷證明書、受傷及肩帶毀損照片，
      雖可證明 A女曾遭他人帶往被告住處或被告房間內性侵之
      情事，然以被告之兄李金輝亦涉有重嫌之情形，尚無法排
      除係由被告以外之人為此部分之行為。
（七）至被告所述其於案發時之行蹤，縱與被告門號0000000000
      號行動電話之通聯紀錄不符，證人許志康於本院作證時亦
      無法明確記憶被告於案發時間是否與其聚餐，而認有疑，
      然以人之記憶有限，被告事後回憶其案發時之行蹤，本可
      能有誤，尚難執此遽認定被告即涉有本件強制性交未遂之
      犯行。
（八）末查，檢察官雖以證人 A女於本院審理時證述：伊事後曾
      聽聞搭載伊回家之計程車司機告知當日有 2名男子蹲坐在
      伊家門口，說是伊鄰居，會照料伊等語，認不能排除被告
      共同涉案，然 A女於警詢及本院審理時均始終明確證述對
      其性侵害之人為1人，又上開計程車司機對證人A女於審判
      外之陳述，屬傳聞證據，復未經傳喚到庭進行交互詰問，
      本無證據能力，自不能作為認定被告有罪之依據，況該 2
      名男子究係何人？ 2人間對於本件妨害性自主案件，有何
      等之犯意聯絡及行為分擔，檢察官亦未加以舉證或說明，
      自難以上開審判外之陳述，遽以認定被告有上開之犯行。
五、綜上所述，檢察官僅以告訴人 A女於警詢中之指述、告訴人
    手繪現場圖、被告住處照片、告訴人受傷及內衣肩帶損壞之
    照片、財團法人佛教慈濟綜合醫院診斷證明書、測謊報告等
    ，即遽認被告涉有本件強制性交未遂之犯行，應屬率斷。本
    院根據公訴人所為之舉證，並無法確信被告涉有本件強制性
    交未遂之犯行。揆諸首揭法條及判例意旨，爰為被告無罪之
    諭知，以免冤抑。
據上論斷，應依刑事訴訟法第301條第1項，判決如主文。
本案經檢察官林英正到庭執行職務。
中    華    民    國   100    年    3     月    24    日
                  刑事第三庭   審判長法官 李世華
                                     法官 吳育汝
                                     法官 湯國杰
以上正本證明與原本無異。
如不服本判決應於收受送達後10日內向本院提出上訴書狀，並應
敘述具體理由。其未敘述上訴理由者，應於上訴期間屆滿後20日
內向本院補提理由書(均須按他造當事人之人數附繕本)「切勿逕
送上級法院」。告訴人或被害人如對於本判決不服者，應具備理
由請求檢察官上訴，其上訴期間之計算係以檢察官收受判決正本
之日期為準。
中    華    民    國   100    年    3     月    28    日
                                     書記官